ACORDAO-COMPLETO-2396404

ACÓRDÃO 6314/2020 ATA 17/2020 - PRIMEIRA CÂMARA

VISTOS, relatados e discutidos estes autos em que se aprecia recurso de reconsideração interposto pelo Sr. Sérgio Hideki Hiura, exprefeito do município de Santo Antônio do Tauá (PA) , no período de 2013 a 2016, contra o Acórdão 3885/2018-TCU-Primeira Câmara,
ACORDAM os Ministros do Tribunal de Contas da União, reunidos em Sessão da Primeira Câmara, diante das razões expostas pelo Relator, em:
9.1. com fulcro nos arts. 32, I, e 33 da Lei 8.443/1992, conhecer do presente recurso de reconsideração, para, no mérito, dar-lhe provimento parcial;
9.2. em conformidade com o disposto nos arts. 1º, I, e 16, III, "a", da Lei Orgânica do TCU, julgar irregulares as contas do Sr. Sérgio Hideki Hiura;
9.3. afastar o débito imputado e a multa aplicada ao Sr. Sérgio Hideki Hiura por meio do acórdão recorrido;
9.4. aplicar ao Sr. Sérgio Hideki Hiura a multa do art. 58, I, da Lei 8.443/92, no valor de R$ 20.000,00 (vinte mil reais) , fixando-lhe o prazo de 15 (quinze) dias, a contar do recebimento da notificação, para comprovar, perante o Tribunal, na forma do art. 214, III, alínea "a", do Regimento Interno do TCU, o recolhimento da dívida aos cofres do Tesouro Nacional, atualizada monetariamente desde a data do presente acórdão até a do efetivo recolhimento, se for paga após o vencimento, na forma da legislação em vigor;
9.5. autorizar, desde logo, nos termos do art. 28, II, da Lei 8.443/1992, a cobrança judicial da dívida caso não seja atendida a notificação;  
9.6. dar ciência deste acórdão ao recorrente e ao Fundo Nacional de Desenvolvimento da Educação (FNDE) ;
 9.7. dar ciência à Procuradoria da República no Estado do Pará, em consonância com o disposto nos arts. 16, § 3º, da Lei 8.443/1992 e 209, § 7º, do Regimento Interno do TCU, para a adoção das providências que considerar cabíveis.

Recurso de reconsideração interposto pelo ex-Prefeito de Santo Antônio do Tauá (PA) contra acórdão que julgou suas contas irregulares, imputou-lhe débito e aplicou-lhe multa, devido à omissão no dever de prestar contas dos recursos recebidos no âmbito do Programa Dinheiro Direto na Escola no exercício de 2013.

Primeira Câmara

Prefeitura Municipal de Santo Antônio do Tauá (PA).

3. Interessados/Responsáveis/Recorrentes:
3.1. Interessado: Fundo Nacional de Desenvolvimento da Educação - FNDE (CNPJ 00.378.257/0001-81).
3.2. Responsável: Sérgio Hideki Hiura (CPF XXX.134.352-XX).
3.3. Recorrente: Sérgio Hideki Hiura (CPF XXX.134.352-XX).

13.1. Ministros presentes: Walton Alencar Rodrigues (Presidente), Benjamin Zymler (Relator), Bruno Dantas e Vital do Rêgo.
13.2. Ministros-Substitutos presentes: Augusto Sherman Cavalcanti e Weder de Oliveira.

BENJAMIN ZYMLER

Ministro-Substituto Augusto Sherman Cavalcanti.

I - Histórico
	Trata-se de recurso de reconsideração interposto pelo Sr. Sérgio Hideki Hiura, exprefeito do município de Santo Antônio do Tauá (PA) , no período de 2013 a 2016, contra o Acórdão 3885/2018-TCU-Primeira Câmara (peça 18) , relatado pelo Ministro Substituto Augusto Sherman Cavalcanti, que apresenta o seguinte teor:
"ACORDAM os Ministros do Tribunal de Contas da União, reunidos em sessão de 1ª Câmara, ante as razões expostas pelo Relator, em:
9.1. considerar revel o Sr. Sérgio Hideki Hiura (CPF XXX.134.352-XX) , nos termos do disposto no art. 12, § 3º, da Lei 8.443/1992;
9.2. com fundamento nos arts. 1º, inciso I, 16, inciso III, alíneas "a" e "c", da Lei 8.443/1992 c/c os arts. 19 e 23, inciso III, da mesma Lei, julgar irregulares as contas do Sr. Sérgio Hideki Hiura (CPF XXX.134.352-XX) , condenando-o ao pagamento das quantias a seguir especificadas, com a fixação do prazo de quinze dias, a contar da notificação, para comprovar, perante o Tribunal (art. 214, inciso III, alínea "a", do Regimento Interno) , o recolhimento da dívida aos cofres do Fundo Nacional de Desenvolvimento da Educação (FNDE) , atualizada monetariamente e acrescida dos juros de mora, calculados a partir  das datas discriminadas, até a data do recolhimento, na forma prevista na legislação em vigor:
	VALOR ORIGINAL EM REAIS
	DATA DA OCORRÊNCIA

	97.400,00
	31/10/2013

	803.040,00
	29/11/2013

9.3. aplicar ao Sr. Sérgio Hideki Hiura (CPF XXX.134.352-XX) a multa do art. 57 da Lei 8.443/92, no valor de R$ 500.000,00 (quinhentos mil reais) , fixando-lhe o prazo de 15 (quinze) dias, a contar da notificação, para comprovar, perante o Tribunal (art. 214, inciso III, alínea "a", do Regimento Interno) , o recolhimento da dívida aos cofres do Tesouro Nacional, atualizada monetariamente desde a data do presente acórdão até a do efetivo recolhimento, se for paga após o vencimento, na forma da legislação em vigor;
9.4. autorizar, desde logo, nos termos do art. 28, inciso II, da Lei 8.443/1992, a cobrança judicial das dívidas caso não atendida a notificação;  
9.5. dar ciência deste acórdão ao Fundo Nacional de Desenvolvimento da Educação (FNDE) , bem como à Procuradoria da República no Estado do Pará, nos termos do § 3º do art. 16 da Lei 8.443/1992 c/c o § 7º do art. 209 do Regimento Interno do TCU, para as providências que considere cabíveis."
2. 	Cuidam os autos de tomada de contas especial instaurada pelo Fundo Nacional de Desenvolvimento da Educação - FNDE em desfavor do Sr. Sérgio Hideki Hiura, ex-prefeito do município de Santo Antônio do Tauá (PA) , em razão da omissão no dever de prestar contas dos recursos repassados ao referido município na modalidade fundo a fundo, à conta do Programa Dinheiro Direto na Escola - PDDE/Educação Integral, no exercício de 2013. 
3.	O referido programa tinha por objeto a "cobertura de despesas de custeio, manutenção e de pequenos investimentos, que concorram para a garantia do funcionamento e melhoria da infraestrutura física e pedagógica dos estabelecimentos de ensino" (peça 2, p. 17) .
4.	Para a execução do PDDE/Educação Integral, o FNDE repassou ao mencionado município, no exercício de 2013, a importância de R$ 900.440,00 (novecentos mil quatrocentos e quarenta reais) .
5.	No Relatório de Tomada de Contas Especial 169/2017, tendo em vista a omissão no dever de prestar contas, foi atribuída ao Sr. Sérgio Hideki Hiura a responsabilidade pelo dano causado ao erário, cujo valor equivaleu ao montante repassado pelo FNDE (p. 2, p. 17 a 21) .
6.	A CGU se manifestou favoravelmente ao entendimento esposado pelo tomador de contas, por meio do Relatório e do Certificado de Auditoria 500/2017 (peça 2, p. 27 a 30) e do Parecer do Dirigente do Órgão de Controle Interno (peça 2, p. 32) . O Ministro da Educação atestou ter tomado conhecimento das conclusões contidas nesses documentos (peça 2, p. 34) . 
7.	No âmbito do TCU, foi promovida a citação do responsável por intermédio do Ofício Secex/MG 2.677/2017, de 16/11/2017 (peça 7) . O Sr. Sérgio Hideki Hiura teve ciência do expediente que lhe foi encaminhado, conforme atesta o aviso de recebimento (AR) que compõe a peça 11. Em seguida, solicitou prorrogação do prazo para apresentar alegações defesa (peça 9) . Esse pleito foi deferido, tendo sido concedida a referida ampliação até o dia 19/1/2018 (peça 10) .
8.	Contudo, decorrido o novo prazo fixado, o ex-prefeito se manteve silente, o que caracterizou sua revelia, nos termos do art. 12, § 3º, da Lei 8.443/1992.
9.	Nesse contexto, a então Secex/MG propôs o julgamento pela irregularidade das contas do Sr. Sérgio Hideki Hiura, sua condenação ao pagamento de débito e a aplicação da multa prevista no art. 57 da Lei 8.443/1992 (peças 12 a 14) .
10.	O Ministério Público junto ao TCU manifestou-se de acordo com a proposta de mérito oferecida pela unidade técnica, tendo sugerido a realização de ajustes no encaminhamento (peça 17) .
11.	Em seguida, o Tribunal de Contas da União proferiu o Acórdão 3885/2018-TCU-Primeira Câmara (peça 18) , anteriormente transcrito neste relatório.
12.	Inconformado, o Sr. Sérgio Hideki Hiura interpôs o presente recurso de reconsideração contra o acórdão condenatório acima citado (peça 26) .
II - Análise deste recurso
13.	Em sua primeira análise, o auditor da Serur salientou que:
	- Alegações do recorrente
	a) não atuou de forma desidiosa, uma vez que acreditava que cabia às escolas prestar contas dos recursos do PDDE por elas recebidos;
	b) a documentação a ser utilizada na prestação de contas encontrava-se sob a guarda das unidades escolares;
	c) esteve afastado do cargo de prefeito municipal diversas vezes em razão de decisões judiciais. Tal circunstância teria dado causa às irregularidades apontadas;
	d) quando procurou a nova gestão municipal com intuito de encaminhar as prestações de contas, foi impedido de inserir as informações no Sistema de Gestão de Prestação de Contas - SiGPC; e
	e) não houve dolo nem intenção de causar dano ao erário;
	- Análise das alegações do recorrente
	a) a alegação de que cabia às escolas prestar contas ao FNDE dos recursos do PDDE não merece ser acolhida;
	b) cabe esclarecer que o art. 5º da Resolução/CD/FNDE/2013 dispõe que os recursos do PDDE serão destinados às escolas e aos polos, por intermédio de suas Entidades Executoras (EEx) , Unidades Executoras Próprias (UEx) e Entidades Mantenedoras (EM) , assim definidas:
"I - Entidade Executora (EEx) - prefeituras municipais e secretarias distrital e estaduais de educação, responsáveis pela formalização dos procedimentos de adesão ao programa e pelo recebimento, execução e prestação de contas dos recursos destinados às escolas de suas redes de ensino que não possuem UEx;
II - Unidade Executora Própria (UEx) - entidade privada sem fins lucrativos, representativa das escolas públicas e dos polos presenciais da UAB, integrada por membros da comunidade escolar, comumente denominada de caixa escolar, conselho escolar, colegiado escolar, associação de pais e mestres, círculo de pais e mestres, dentre outras entidades, responsáveis pela formalização dos procedimentos necessários ao recebimento dos repasses do  programa, destinados às referidas escolas e polos, bem como pela  execução e prestação de contas desses recursos; 
III - Entidade Mantenedora (EM) - entidade privada sem fins lucrativos, qualificada como beneficente de assistência social, ou de atendimento direto e gratuito ao público, representativa das escolas privadas de educação especial, responsáveis pela formalização dos procedimentos necessários ao recebimento dos repasses do programa, destinados às referidas escolas, bem como pela execução e prestação de contas desses recursos";
c) já o art. 19, § 1º, da referida resolução, prevê que a prestação de contas será encaminhada:
	- pelas UEx às EEx a que as escolas públicas e os polos presenciais da UAB estejam vinculados, até 31 de dezembro do ano da efetivação do crédito nas correspondentes contas correntes específicas;
	- pelas EEx ao FNDE, por intermédio do Sistema de Gestão de Prestação de Contas (SIGPC) , até 28 de fevereiro do ano subsequente ao da efetivação do crédito nas correspondentes contas correntes específicas; 
	d) em conformidade com o disposto no art. 26, II, alínea "n", da mencionada resolução, caberia às EEx enviar tempestivamente ao FNDE a prestação de contas dos recursos destinados às escolas integrantes de sua respectiva rede de ensino, na forma prevista no item acima;
	e) no exercício de 2013, a prestação de contas dos recursos do PDDE deveria ser apresentada ao FNDE pela entidade executora até o dia 28/2/2013. Já as escolas recebedoras dos recursos deveriam encaminhar as prestações de contas para a prefeitura até o dia 31/12/2012. Logo, cabia ao ex-prefeito adotar as medidas previstas na Resolução CD/FNDE 10/2013. Ao não implementar essas medidas, ele se tornou responsável pelas consequências de sua omissão;
	f) consoante a jurisprudência predominante no Tribunal, a responsabilidade pela comprovação da regular aplicação dos recursos deve recair apenas sobre o gestor municipal, a quem cabe consolidar e encaminhar a prestação de contas da totalidade dos recursos transferidos ao município, mesmo em relação àqueles repassados diretamente para as unidades executoras;
	g) o Sr. Sérgio Hideki Hiura afirmou que, quando esteve afastado do cargo, não lhe cabia prestar contas. Aduziu que teria sido impedido de inserir as informações no sistema junto ao FNDE. No entanto, segundo o termo de posse apresentado (peça 26, p. 41) , o recorrente estava em exercício no cargo de prefeito, sendo-lhe possível prestar contas em 30/4/2014, prazo limite estipulado pelas normas aplicáveis. Por fim, saliento que o vice-prefeito só tomou posse como prefeito em junho de 2014, conforme demonstra o respectivo termo de posse (peça 26, p. 42) ; e
	h) restou confirmado que o Sr. Sérgio Hideki Hiura descumpriu o dever de prestar contas dos recursos federais repassados ao município. Desse modo, não há como acolher as razões apresentadas;
	- Alegações do recorrente
	a) encaminhou a prestação de contas dos recursos transferidos sob a égide do PDDE com o fito de demonstrar a regular aplicação desses recursos;
	- Análise das alegações do recorrente
	a) a imputação de débito no valor histórico de R$ 900.440,00 (novecentos mil quatrocentos e quarenta reais) e a aplicação de multa no montante de R$ 500.000,00 (quinhentos mil reais) decorreram da omissão no dever de prestar contas e da consequente não comprovação da boa e regular aplicação dos recursos federais repassados ao município de Santo Antônio do Tauá (PA) , por conta do PDDE/Educação Integral, no exercício de 2013;
	b) para afastar os fundamentos dessa condenação, o responsável deve demonstrar, por meio da apresentação de documentos idôneos, a execução do objeto pactuado e o nexo de causalidade entre os recursos federais repassados e as despesas incorridas para a consecução do objeto do PDDE;
	c) o art. 18 da Resolução/CD/FNDE 10/2013 determina que as despesas realizadas com recursos transferidos pelo PDDE "serão comprovadas mediante documentos fiscais originais ou equivalentes, na forma da legislação à qual a entidade responsável pela despesa estiver sujeita, devendo os recibos, faturas, notas fiscais e quaisquer outros documentos comprobatórios ser emitidos em nome da EEx, UEx ou da EM, identificados com os nomes FNDE e do programa"; 
	d) no presente recurso, o Sr. Sérgio Hideki Hiura não apresentou recibos, faturas, notas fiscais nem quaisquer outros documentos comprobatórios exigidos pela resolução acima citada. Em seu lugar, encaminhou bilhetes aéreos, relação de prestações de contas enviadas e registradas na base de dados do Fundo Nacional de Desenvolvimento da Educação, lista de pendências de cada escola e comprovantes do encaminhamento das prestações de contas de outros exercícios e programas;
	e) também não foram encaminhados ao TCU os extratos das contas bancárias específicas nas quais os recursos federais transferidos foram creditados, mantidos e geridos. Sem esses extratos, não é possível estabelecer a correlação entre os pagamentos e a origem dos valores a eles destinados. Não havendo nexo entre receitas e despesas, não há comprovação da regular aplicação dos recursos em tela;
	f) é inerente ao regime de prestação de contas, previsto no art. 70, parágrafo único, da Constituição Federal, o dever de o responsável pelo ajuste demonstrar o nexo causal entre os recursos por ele geridos e os documentos de despesas referentes à execução do objeto avençado, tais como notas de empenho, ordens bancárias, cheques, recibos ou notas fiscais e extratos bancários. Dessa forma, consegue-se provar que os recursos transferidos pela União foram utilizados para produzir os bens ou prestar os serviços. Esse entendimento encontra apoio na jurisprudência desta Corte de Contas, como se observa, por exemplo, no Acórdão 7.200/2018 - 2ª Câmara, relatado pelo Ministro Substituto Marcos Bemquerer Costa; e
	g) assim sendo, remanesce o débito imputado no acórdão recorrido.
14.	Com fulcro nessas considerações, o auditor propôs (peça 41) :
	a) conhecer do presente recurso de reconsideração, para, no mérito, negar-lhe provimento;
	b) dar ciência da deliberação que vier a ser adotada ao recorrente, ao Fundo Nacional de Desenvolvimento da Educação (FNDE) e à Procuradoria da República no Estado do Pará.
15.	O Diretor da 3ª Diretoria da Serur manifestou sua concordância com essa proposta (peça 42) .
16.	Já o titular da Secretaria de Recursos discordou dessa proposta, pelos motivos expostos no parecer a seguir transcrito (peça 43) :   
"No exame antecedente, o auditor-instrutor, com a anuência do diretor, propôs negar provimento ao recurso interposto por Sérgio Hideki Hiura, ex-prefeito de Santo Antônio do Tauá-PA, contra o Acórdão 3885/2018-TCU-Primeira Câmara (peça 18, rel. Min.-Subst. Augusto Sherman Cavalcanti) .
2. Pelos fundamentos que se seguem, entendo que, preliminarmente, devem ser obtidos novos esclarecimentos junto ao Fundo Nacional de Desenvolvimento da Educação (FNDE) , tendo em vista a apresentação das contas àquela autarquia, posteriormente ao julgamento deste processo.
3. Observo, de início, que as contas de 2013 do Programa Dinheiro Direto na Escola (PDDE/2013) deveriam ser prestadas até 30/4/2014 (cf., p. ex., peça 2, p. 17; peça 40, p. 2) . Nessa data, o recorrente ocupava o cargo de prefeito municipal, como evidenciado no exame do recurso.
4. O débito imputado (R$ 900.440,00, em valores históricos) corresponde à totalidade dos recursos repassados à conta do programa. Esses recursos não foram transferidos à prefeitura, e sim disponibilizados diretamente às escolas (às unidades executoras representativas das escolas - UEx) , como evidencia a relação de ordens bancárias extraídas do Sistema de Gestão de Prestação de Contas (SIGPC) , mantido pelo FNDE, que indica as unidades escolares beneficiárias do repasse, com o respectivo montante (peça 40, p. 4) , totalizando o valor da condenação. 
	5. A responsabilidade da prefeitura (enquanto entidade executora - EEx) era a de receber, analisar e consolidar as prestações de contas encaminhadas pelas escolas, bem como a de comunicar ao FNDE eventuais omissões das escolas, apresentando essas informações por meio eletrônico, mediante registros no SIGPC.
	6. Dos documentos apresentados pelo recorrente nesta oportunidade (peça 26, p. 10 a 101) , muitos sequer dizem respeito ao objeto desta TCE. Nesse sentido, observam-se, nessa vasta documentação, informações relativas a outros programas (como o de alimentação escolar) ou a exercícios diversos do de 2013, por exemplo.
	7. Todavia, na peça 26, p. 99 a 101, há o registro do cadastramento da prestação de contas no SIGPC em 18/6/2018. Em consulta ao referido sistema, pôde-se extrair as informações juntadas à peça 40, referidas adiante, as quais evidenciam que de fato houve a apresentação das contas, ainda que intempestivamente, na forma regulamentar (ou seja, em meio eletrônico, no sistema disponibilizado pelo FNDE) .
8. No exame antecedente, opinou-se pelo desprovimento do recurso, porquanto não teriam sido encaminhados ao TCU os documentos típicos de uma prestação de contas, como os extratos bancários, recibos, faturas, notas fiscais etc.
9. Há de se levar em conta, contudo, as peculiaridades do PDDE, submetido que está a uma disciplina específica de como se dá a realização das despesas e sua comprovação, objeto da Resolução CD-FNDE 10/2013 (peça 40, p. 7-29) , notadamente de seus arts. 18 e 19.
10. Pela sistemática prevista normativamente, cada escola (ou sua unidade executora) recebe os recursos, executa as despesas, custodia os respectivos comprovantes e presta contas detalhadamente à prefeitura (entidade executora) , com as informações analíticas referidas pelo auditor (demonstrativos, extratos bancários, notas fiscais, faturas, recibos etc.) . A prefeitura, por sua vez, analisa e consolida essas informações, prestando suas contas ao FNDE de forma menos detalhada, na forma dos demonstrativos requeridos pelo SIGPC (art. 19, § 1º, II, da citada resolução) . 
11. Na hipótese deste processo, a prestação de contas objeto da TCE foi justamente essa consolidada, de responsabilidade da prefeitura e que é registrada diretamente no SIGPC. Tais prestações de contas são eventualmente submetidas a fiscalizações do FNDE por amostragem (art. 23, § 1º, da resolução) , mas não contam com o mesmo detalhamento daquelas que as unidades executoras (escolas) prestam à prefeitura.
12. Em consulta ao SIGPC (peça 40) , observa-se que de fato houve o registro extemporâneo da prestação de contas do PDDE/2013. O próprio sistema indica que o município está "adimplente" na obrigação de prestar contas (peça 40, p. 2) e que a prestação de contas está na situação de "aguardando análise" (peça 40, p. 3) .
13. A evidência é também corroborada pelo FNDE na Informação 4.298/2018-Dimoc/Cotce/Cgapc/Difin/FNDE (peça 40, p. 5) , que indica que, "em consulta ao SiGPC, pode-se constatar que, em 18/06/2018, o responsável enviou e registrou na base de dados do FNDE a prestação de contas do PDDE-Educação Integral/2013", cuja omissão motivara a instauração desta TCE.
14. Todavia, do teor da citada informação depreende-se ser do entendimento do FNDE que, pelo fato de ter sido instaurado o processo perante o TCU, não cabe ao órgão repassador manifestar-se sobre as contas prestadas extemporaneamente pelo gestor (cf. §§ 5-6 da citada Informação) . 
15. Divergindo desse entendimento, entendo que compete à referida autarquia, na qualidade de órgão repassador dos recursos, a responsabilidade primária pelo exame da prestação de contas (que, aliás, foi inserida em seus sistemas de informação, como determina a regulamentação do programa) .
16. Não se pode esquecer que, "de acordo com a jurisprudência deste Tribunal, a responsabilidade primária pela fiscalização e análise da correta aplicação dos recursos federais transferidos a estados e municípios compete ao órgão ou entidade concedente" (Acórdão 14172/2018-TCU-Primeira Câmara, rel. Min.-Subst. Weder de Oliveira) .
17. Ademais, o exame direto da prestação de contas pelo TCU, no caso do PDDE, apresenta inconvenientes relevantes. Com efeito, o exame dos simples demonstrativos consolidados exigidos pela Resolução CD-FNDE 10/2013 viabilizaria uma análise talvez insuficiente, por não dispor o TCU de acesso a eventuais outras informações disponíveis no SIGPC ou mesmo resultantes de fiscalizações feitas pelo órgão repassador, na forma do art. 23, § 1º, da mencionada resolução.
18. Além disso, não seria razoável requerer que o gestor já juntasse a este processo, quando citado ou mesmo em grau de recurso, as informações analíticas da prestação de contas de cada uma das várias escolas de sua rede de ensino, destinatárias diretas do repasse. Até porque em caso de impugnação de despesas realizadas pelas escolas (unidades executoras) , haveria de se atribuir responsabilidade (ainda que solidária, se fosse o caso) ao próprio dirigente da unidade escolar executora da despesa, como há muito já realçava o Acórdão 2.309/2009 - TCU - 1ª Câmara:
"Os dirigentes das Unidades Executoras - UEx e dos estabelecimentos de ensino são solidariamente responsáveis, com o gestor municipal, pela comprovação da regular aplicação dos recursos diretamente transferidos à conta dessas unidades por força do PDDE, ficando a responsabilização restrita ao prefeito em caso de inexistirem alegações e provas nos autos que demonstrem terem aqueles apresentado prestação de contas."
19. Em suma, diante das peculiaridades do PDDE, entendo não ser adequado atribuir ao TCU a responsabilidade direta pela análise da prestação de contas a cargo da prefeitura (que consolida os recursos transferidos diretamente às várias escolas que compõem a rede municipal de ensino) , caso essas contas venham a ser prestadas extemporaneamente, como neste caso. Notadamente quando a prestação de contas é apresentada diretamente ao próprio órgão repassador dos recursos, por meio de sistema de informação por ele gerido, contemplando os dados e observando as formalidades normatizadas por aquela autarquia. 
20. Nesse contexto, a análise deve também ser realizada, como regra, pelo próprio concedente dos recursos, com vistas a racionalizar a atuação do controle externo e, ao mesmo tempo, preservar as competências e atribuições do órgão gestor do programa."
14. 	O Procurador Júlio Marcelo de Oliveira acompanhou o posicionamento da Secretaria de Recursos, por meio de parecer com o seguinte teor (peça 44) :
"Em virtude da omissão no dever de prestar contas dos recursos repassados à municipalidade por meio do Programa Dinheiro Direto na Escola - PDDE/Educação Integral, no exercício de 2013, o sr. Sérgio Hideki Hiura, ex-prefeito de Santo Antônio do Tauá/PA (gestão 2013/2016, peça 15) , teve suas contas julgadas irregulares e foi condenado em débito e sancionado com multa, nos termos do Acórdão 3885/2018-TCU-Primeira Câmara, proferido em 24/4/2018 e ora transcrito em parte (peça 18) :
"9.1. considerar revel o Sr. Sérgio Hideki Hiura (CPF XXX.134.352-XX) , nos termos do disposto no art. 12, § 3º, da Lei 8.443/1992;
9.2. com fundamento nos arts. 1º, inciso I, 16, inciso III, alíneas 'a' e 'c', da Lei 8.443/1992 c/c os arts. 19 e 23, inciso III, da mesma Lei, julgar irregulares as contas do Sr. Sérgio Hideki Hiura (CPF XXX.134.352-XX) , condenando-o ao pagamento das quantias a seguir especificadas (...) :
	VALOR ORIGINAL EM REAIS
	DATA DA OCORRÊNCIA

	97.400,00
	31/10/2013

	803.040,00
	29/11/2013

9.3. aplicar ao Sr. Sérgio Hideki Hiura (CPF XXX.134.352-XX) a multa do art. 57 da Lei 8.443/1992, no valor de R$ 500.000,00 (...) ;"
Ante o recurso de reconsideração interposto pelo ex-prefeito (peça 26) , a Secretaria de Recursos - Serur oferece conclusões divergentes no tocante ao encaminhamento do processo: os srs. Auditor e Diretor opinam pela negativa de provimento (peças 41 e 42) , ao passo que o titular da unidade técnica especializada propõe determinação para que o Fundo Nacional de Desenvolvimento da Educação - FNDE examine as contas prestadas e registradas no Sistema de Gestão de Prestação de Contas - SIGPC em 18/6/2018 (peça 43) .
No essencial, o sr. Auditor teceu as considerações que seguem (peça 41) :
a) o argumento de que cabia às escolas a obrigação de prestar contas ao FNDE dos recursos do PDDE repassados não favorece o recorrente;
b) de acordo com a Resolução/CD/FNDE/2013 [10/2013, de 18/4/2013, peça 40, pp. 7/29], os recursos do PDDE são destinados às escolas e aos polos, por intermédio de suas Entidades Executoras (EEx) , Unidades Executoras Próprias (UEx) e Entidades Mantenedoras (EM) (art. 5º) , e caberia às Entidades Executoras enviar tempestivamente, ao FNDE, a prestação de contas dos recursos destinados às escolas integrantes de sua respectiva rede de ensino (arts. 19, § 1º, inciso II, e 26, inciso II, alínea "n") [peça 40, pp. 17 e 24];
c) assim, a prestação de contas dos recursos do PDDE a cargo da Entidade Executora (EEx) , exercício de 2013, deveria ser apresentada ao FNDE até 28/2/2013 [28/2/2014] (art. 19, § 1º, II, da Resolução/CD/FNDE/2013) [peça 40, p. 17], e a prestação de contas das escolas recebedoras dos recursos, denominadas pelo FNDE como Unidades Executoras/UEx, para a prefeitura (Entidade Executora/EEx) , deveria ocorrer até 31/12/2012 [31/12/2013] (art. 19, § 1º, inciso I, da citada resolução) [peça 40, p. 17];
d) logo, cabia ao prefeito adotar as medidas previstas nos dispositivos citados, o que não feito, no que lhe recai a responsabilidade pela omissão;
e) a jurisprudência predominante do TCU entende que, em caso de omissão, a responsabilidade pela comprovação da regular aplicação dos recursos deve recair apenas sobre o gestor municipal, pois lhe cabe consolidar e encaminhar a prestação de contas da totalidade dos recursos transferidos ao município à conta do programa, mesmo em relação àqueles repassados diretamente às Unidades Executoras - UEx (Acórdãos 1084/2007-Segunda Câmara e 693/2008-Segunda Câmara) ;
f) o sr. Sérgio Hideki Hiura defende, com base nos documentos apresentados (peça 26, pp. 40/72) , que, nas vezes em que esteve afastado do cargo, não lhe cabia prestar contas e que foi impedido de inserir as informações no sistema junto ao FNDE. No entanto, segundo o termo de posse apresentado à peça 26, p. 41, em março/2014, o recorrente estava em exercício no cargo de prefeito, sendo-lhe possível prestar contas em 30/4/2014, prazo limite indicado à peça 2, pp. 10/1. O vice-prefeito só teria tomado posse como prefeito em junho/2014 (termo de posse à peça 26, p. 42) ;
g) essas informações confirmam que o sr. Sérgio Hideki Hiura se omitiu da responsabilidade de prestar contas dos recursos federais repassados ao município. Ocupou o cargo de prefeito durante o período de 2013/2016 e era a pessoa responsável pela gestão dos recursos federais recebidos à conta da transferência em questão. No entanto, não tomou as medidas para a comprovação de sua devida utilização. Como se viu, o prazo para prestação de contas encerrou-se em 30/04/2014 (peça 2, pp. 10/1) , dentro, portanto, do período de sua gestão como prefeito municipal (peça 2, pp. 17/21 e 27/34) ;
h) o fundamento utilizado para a condenação integral em débito de R$ 900.440,00 (valor histórico) e da multa de R$ 500.000,00 é referente à omissão no dever de prestar contas e, consequentemente, à não comprovação da boa e regular aplicação dos recursos federais repassados ao município de Santo Antônio do Tauá/PA, na modalidade fundo a fundo, à conta do PDDE/Educação Integral, no exercício de 2013, cujo prazo para apresentação das contas expirou em 30/4/2014;
i) a Resolução/CD/FNDE 10/2013, art. 18 [peça 40, p. 17], determina que as despesas realizadas com recursos transferidos pelo PDDE "serão comprovadas mediante documentos fiscais originais ou equivalentes, na forma da legislação à qual a entidade responsável pela despesa estiver sujeita, devendo os recibos, faturas, notas fiscais e quaisquer outros documentos comprobatórios ser emitidos em nome da EEx, UEx ou da EM, identificados com os nomes FNDE e do programa";
j) no presente recurso, o sr. Sérgio Hideki Hiura não apresenta os recibos, faturas, notas fiscais e quaisquer outros documentos comprobatórios exigidos pela resolução. O recorrente exibe bilhete aéreos (peça 26, pp. 9/11) , relação de prestações de contas enviadas e registradas na base de dados do FNDE (peça 26, pp. 12/27) , relação de pendências de cada escola (peça 26, pp. 28/33) , encaminhamento das prestações de contas de outros exercícios e programas (peça 26, pp. 36/9 e 75/101) . No entanto, são elementos que não correspondem aos documentos necessários à comprovação da execução do PDDE/Educação Integral, exercício de 2013;
k) também se encontra ausente o extrato das contas bancárias específicas nas quais os recursos transferidos por conta do PDDE foram creditados, mantidos e geridos (art. 13 da Resolução 10/2013) [peça 40, p. 14]. Sem o apoio dos extratos bancários, não é possível estabelecer a correlação entre o pagamento e a origem dos valores a ele destinados, uma vez que a respectiva despesa deve estar suportada pelo débito na conta específica do programa;
l) não havendo nexo entre receitas e despesas, como um dos pilares para aprovação da prestação de contas de recursos públicos federais, não há comprovação de sua regular aplicação;
m) é inerente ao regime de prestação de contas, previsto no art. 70, parágrafo único, da Constituição Federal, o dever de o responsável pelo ajuste demonstrar o nexo causal entre os recursos por ele geridos e os documentos de despesas referentes à execução, tais como notas de empenho, ordens bancárias, cheques, recibos ou notas fiscais e extratos bancários, a confirmar o custeio, com recursos da União, dos bens produzidos e dos serviços realizados (Acórdão 7200/2018-TCU-Segunda Câmara) ;
n) dessa forma, remanesce a título de débito, em face da não comprovação da boa e regular gestão dos recursos, o valor de R$ 900.440,00, correspondente ao total dos recursos repassados ao município na modalidade fundo a fundo, à conta do Programa Dinheiro Direto na Escola - PDDE/Educação Integral, no exercício de 2013. 
As ponderações do sr. Auditor da Serur são pertinentes, mas, em caráter excepcional, o Ministério Público de Contas adere à proposição do titular da unidade técnica especializada, qual seja (peça 43) :
"a) que seja determinado ao FNDE que examine as contas prestadas pela Prefeitura Municipal de Santo Antônio do Tauá-PA, referentes ao PDDE/Educação Integral, exercício de 2013, registradas no SIGPC em 18/06/2018, objeto do Relatório de TCE 169/2017-DIREC/COTCE/CGCAP/DIFIN-FNDE/MEC, as quais constam no SIGPC na situação de 'aguardando análise', informando ao Tribunal, no prazo de 60 (sessenta) dias, sobre a aprovação ou a rejeição das contas, com a quantificação de eventuais débitos remanescentes e os correspondentes motivos;
b) o sobrestamento do presente processo, pelo mesmo prazo, no aguardo das informações a serem prestadas pelo FNDE."
Como bem relatou e pontuou o sr. Secretário da Serur (peça 43) :
a) as contas de 2013 do Programa Dinheiro Direto na Escola (PDDE/2013) deveriam ser prestadas até 30/4/2014 (p. ex., peças 2, p. 17, e 40, p. 2) . Nessa data, o recorrente ocupava o cargo de prefeito municipal, como evidenciado no exame do recurso;
b) o débito imputado (R$ 900.440,00, em valores históricos) corresponde à totalidade dos recursos repassados à conta do programa. Esses recursos não foram transferidos à prefeitura, e sim disponibilizados diretamente às escolas (às unidades executoras representativas das escolas - UEx) , consoante a relação de ordens bancárias extraídas do Sistema de Gestão de Prestação de Contas - SIGPC/FNDE, que indica as unidades escolares beneficiárias do repasse, com o respectivo montante (peça 40, p. 4) , totalizando o valor da condenação;
c) a responsabilidade da prefeitura (enquanto entidade executora - EEx) era receber, analisar e consolidar as prestações de contas encaminhadas pelas escolas, bem como comunicar ao FNDE eventuais omissões das escolas, apresentando essas informações por meio eletrônico, mediante registros no SIGPC;
d) muitos dos documentos apresentados pelo recorrente nesta oportunidade (peça 26, pp. 10/101) sequer dizem respeito ao objeto desta TCE. Nesse sentido, observam-se, nessa vasta documentação, informações relativas a outros programas (como o de alimentação escolar) ou a exercícios diversos do de 2013, por exemplo;
e) todavia, na peça 26, pp. 99/101, há o registro do cadastramento da prestação de contas no SIGPC em 18/6/2018. Em consulta ao referido sistema, pôde-se extrair as informações juntadas à peça 40, referidas adiante, as quais evidenciam que de fato houve a apresentação das contas, ainda que intempestivamente, na forma regulamentar (ou seja, em meio eletrônico, no sistema disponibilizado pelo FNDE) ;
f) no exame antecedente, o sr. Auditor opinou pelo desprovimento do recurso, porquanto não teriam sido encaminhados ao TCU os documentos típicos de uma prestação de contas, como os extratos bancários, recibos, faturas, notas fiscais, etc.;
g) há de se levar em conta, contudo, as peculiaridades do PDDE, submetido que está a uma disciplina específica de como se dá a realização das despesas e sua comprovação, objeto da Resolução CD-FNDE 10/2013 (peça 40, pp. 7/29) , notadamente de seus arts. 18 e 19;
h) pela sistemática prevista normativamente, cada escola (ou sua unidade executora) recebe os recursos, executa as despesas, custodia os respectivos comprovantes e presta contas detalhadamente à prefeitura (entidade executora) , com as informações analíticas referidas pelo auditor (demonstrativos, extratos bancários, notas fiscais, faturas, recibos etc.) . A prefeitura, por sua vez, analisa e consolida essas informações, prestando suas contas ao FNDE de forma menos detalhada, na forma dos demonstrativos requeridos pelo SIGPC (art. 19, § 1º, II, da citada resolução) [peça 40, p. 17];
i) a prestação de contas objeto desta TCE foi justamente essa consolidada, de responsabilidade da prefeitura e que é registrada diretamente no SIGPC. Tais prestações de contas são eventualmente submetidas a fiscalizações do FNDE por amostragem (art. 23, § 1º, da resolução) [peça 40, p. 20], mas não contam com o mesmo detalhamento daquelas que as unidades executoras (escolas) prestam à prefeitura;
j) em consulta ao SIGPC (peça 40) , observa-se que de fato houve o registro extemporâneo da prestação de contas do PDDE/2013. O próprio sistema indica que o município está "adimplente" na obrigação de prestar contas (peça 40, p. 2) e que a prestação de contas está na situação de "aguardando análise" (peça 40, p. 3) ;
k) a evidência é também corroborada pelo FNDE na Informação 4298/2018-Dimoc/Cotce/Cgapc/Difin/FNDE, que indica que, "em consulta ao SiGPC, pode-se constatar que, em 18/06/2018, o responsável enviou e registrou na base de dados do FNDE a prestação de contas do PDDE-Educação Integral/2013" (peça 40, p. 5) , cuja omissão motivara a instauração desta TCE;
l) do teor da citada informação, depreende-se ser do entendimento do FNDE que, pelo fato de ter sido instaurado o processo perante o TCU, não cabe ao órgão repassador manifestar-se sobre as contas prestadas extemporaneamente pelo gestor (§§ 5/6 da citada Informação, peça 40, p. 5) ;
m) divergindo desse entendimento, entendo que compete à referida autarquia, na qualidade de órgão repassador dos recursos, a responsabilidade primária pelo exame da prestação de contas (que, aliás, foi inserida em seus sistemas de informação, como determina a regulamentação do programa) ;
n) "de acordo com a jurisprudência deste Tribunal, a responsabilidade primária pela fiscalização e análise da correta aplicação dos recursos federais transferidos a estados e municípios compete ao órgão ou entidade concedente" (Acórdão 14172/2018-TCU-Primeira Câmara) ;
o) ademais, o exame direto da prestação de contas pelo TCU, no caso do PDDE, apresenta inconvenientes relevantes. Com efeito, o exame dos simples demonstrativos consolidados exigidos pela Resolução CD-FNDE 10/2013 viabilizaria uma análise talvez insuficiente, por não dispor o TCU de acesso a eventuais outras informações disponíveis no SIGPC ou mesmo resultantes de fiscalizações feitas pelo órgão repassador (art. 23, § 1º, da mencionada resolução) ;
p) além disso, não seria razoável requerer que o gestor já juntasse a este processo, quando citado ou mesmo em grau de recurso, as informações analíticas da prestação de contas de cada uma das várias escolas de sua rede de ensino, destinatárias diretas do repasse. Até porque em caso de impugnação de despesas realizadas pelas escolas (unidades executoras) , haveria de se atribuir responsabilidade (ainda que solidária, se fosse o caso) ao próprio dirigente da unidade escolar executora da despesa, como há muito já realçava o Acórdão 2.309/2009 - 1ª Câmara:
"Os dirigentes das Unidades Executoras - UEx e dos estabelecimentos de ensino são solidariamente responsáveis, com o gestor municipal, pela comprovação da regular aplicação dos recursos diretamente transferidos à conta dessas unidades por força do PDDE, ficando a responsabilização restrita ao prefeito em caso de inexistirem alegações e provas nos autos que demonstrem terem aqueles apresentado prestação de contas."
q) em suma, ante as peculiaridades do PDDE, entendo não ser adequado atribuir ao TCU a responsabilidade direta pela análise da prestação de contas a cargo da prefeitura (que consolida os recursos transferidos diretamente às várias escolas que compõem a rede municipal de ensino) , caso essas contas venham a ser prestadas extemporaneamente, como neste caso. Notadamente quando a prestação de contas é apresentada diretamente ao próprio órgão repassador dos recursos, por meio de sistema de informação por ele gerido, contemplando os dados e observando formalidades normatizadas por aquela autarquia;
r) nesse contexto, a análise deve também ser realizada, como regra, pelo próprio concedente dos recursos, com vistas a racionalizar a atuação do controle externo e, ao mesmo tempo, preservar as competências e as atribuições do órgão gestor do programa.
Consoante jurisprudência assente nesta Corte, também aplicável às transferências na modalidade fundo a fundo:
a) "a aprovação da prestação de contas pelo órgão repassador dos recursos do convênio não vincula a apreciação da matéria pelo TCU, podendo o Tribunal, nos limites de sua competência constitucional e legal, decidir de forma diversa com base nos elementos probatórios reunidos nos autos" (v.g., Acórdão 10846/2018-TCU-Primeira Câmara e 2386/2015-Segunda Câmara) ;
b) "o parecer do concedente não vincula o juízo do TCU, dadas a jurisdição e a competência privativa deste Tribunal" (Acórdão 2283/2011-TCU-Segunda Câmara) .
 Ainda assim, o Ministério Público de Contas, considerando a razoabilidade da proposta e tendo por base os princípios da racionalidade administrativa e da verdade material, acompanha o posicionamento do titular da Serur, na forma proposta à peça 43, a fim de o TCU determinar ao FNDE que examine as contas prestadas e informe ao Tribunal, no prazo de 60 dias, sobre sua aprovação ou rejeição, com a quantificação de eventuais débitos remanescentes e os correspondentes motivos.
15.	Nesse contexto, proferi despacho do qual destaco o seguinte trecho:
"10. Em primeiro lugar, saliento que o PDDE está submetido a uma disciplina específica no que diz respeito à realização e comprovação das despesas, a qual foi estabelecida pela Resolução CD-FNDE 10/2013.
11. Em conformidade com a mencionada norma, cada escola recebe os recursos, executa as despesas, custodia os respectivos comprovantes e presta contas detalhadamente à prefeitura, inclusive no que concerne às informações analíticas referidas pelo auditor. A prefeitura, por sua vez, analisa e consolida essas informações e presta suas contas ao FNDE de forma menos detalhada, na forma dos demonstrativos requeridos pelo SIGPC.
12. No caso vertente, apontou a omissão na prestação de contas consolidada, que é registrada diretamente no SIGPC. Em consulta a esse sistema, verifiquei que o município está "adimplente" com a obrigação de prestar contas e que a prestação está "aguardando análise".
13. Todavia, o FNDE entende que, pelo fato de ter sido instaurada esta TCE, não cabe ao órgão repassador manifestar-se sobre as contas prestadas extemporaneamente pelo gestor. Discordo desse entendimento porque o exame direto da prestação de contas pelo TCU, no caso do PDDE, apresenta inconvenientes relevantes. Com efeito, o exame dos demonstrativos consolidados exigidos pela Resolução CD-FNDE 10/2013 viabilizaria uma análise insuficiente, uma vez que este Tribunal não acessa outras informações necessárias que estão disponíveis no SIGPC. 
14. Além disso, não seria razoável requerer que o gestor juntasse a este processo, quando citado ou mesmo em grau de recurso, as informações analíticas da prestação de contas de cada uma das várias escolas de sua rede de ensino, que foram as destinatárias diretas do repasse. 
15. Cabe frisar que, caso haja a impugnação de despesas realizadas pelas escolas, haveria de se atribuir responsabilidade ao próprio dirigente da unidade escolar executora da despesa.
16. Em síntese, levando em conta as peculiaridades do PDDE, julgo que não se deve atribuir ao TCU a responsabilidade direta pela análise da prestação de contas a cargo da prefeitura, caso essas contas venham a ser prestadas extemporaneamente. Notadamente quando a prestação de contas é apresentada diretamente ao próprio órgão repassador dos recursos, por meio de sistema de informação por ele gerido, contemplando os dados e observando formalidades normatizadas pelo FNDE.
17. Nessa hipótese, via de regra, a análise deve realizada pelo próprio concedente dos recursos, com vistas a racionalizar a atuação do controle externo e, ao mesmo tempo, preservar as competências e atribuições do órgão gestor do programa.
18. Com espeque nessas considerações, decido:
a) determinar ao FNDE que examine as contas prestadas pela Prefeitura Municipal de Santo Antônio do Tauá (PA) , referentes ao PDDE/Educação Integral, exercício de 2013, registradas no SIGPC em 18/06/2018, objeto do Relatório de TCE 169/2017-DIREC/COTCE/CGCAP/DIFIN-FNDE/MEC, as quais constam no SIGPC na situação de "aguardando análise", informando ao Tribunal, no prazo de 60 (sessenta) dias, sobre a aprovação ou a rejeição dessas contas, com a quantificação de eventuais débitos remanescentes e os correspondentes motivos;
b) sobrestar o presente processo até que sejam prestadas as informações solicitadas ao FNDE."
16.	Atendendo ao Ofício 42/2019 - TCU/Serur, de 4/7/2019 (peça 46) , o Fundo Nacional de Desenvolvimento da Educação encaminhou ao Tribunal os documentos que constituem as peças 48 a 50 destes autos. 
17.	Após analisar os documentos acima citados, o auditor da Serur ratificou sua manifestação anterior no sentido de conhecer do presente recurso de reconsideração (peças 33-34) , a qual foi por minha acolhida (peça 38) . Aduziu que, naquela oportunidade, foram suspensos os efeitos dos itens 9.2, 9.3 e 9.4 do Acórdão 3885/2018-TCU-Primeira Câmara em relação ao recorrente.
18.	Em seguida, o auditor analisou os elementos apresentados pelo Fundo Nacional de Desenvolvimento da Educação, em atendimento à determinação do Tribunal, tendo destacado que:
	a) em resposta ao Ofício 42/2019 - TCU/Serur, de 4/7/2019, o FNDE encaminhou ao Tribunal cópia da Nota Técnica 75/2019/DAESP/COPRA/CGAPC/DIFIN, referente à análise da documentação relativa aos recursos repassados pelo FNDE para a Prefeitura Municipal de Santo Antônio do Tauá (PA) , à conta do Programa Dinheiro Direto na Escola - PDDE/Educação Integral/2013. Também foi enviado ao TCU o Parecer 3.141/2019/CODDE/CGAME/DIRAE (peça 48) ;
	b) transcreve-se a seguir trechos da Nota Técnica 75/2019/DAESP/COPRA/CGAPC/DIFIN que são relevantes para o deslinde das questões sob exame neste processo: 
"5.2. Não foram encontradas impropriedades ou inconsistências na prestação de contas apresentadas pelo prefeito de Santo Antônio do Tauá, que aprovou a prestação de contas das 22 UEx que receberam recursos para a execução do programa. Assim, a sua manifestação foi suficiente para afastar a omissão no dever de prestar contas. 
5.3. A área técnica, por meio do Parecer nº 3.141/2019/COATE/CGAME/DIRAE, apensado ao SEI sob o nº 146.7301, aprovou com ressalvas a prestação de contas, conforme trecho abaixo:
"CONCLUSÃO 
Quanto à prestação de conta das Unidades Executoras: 
Há constatações de impropriedades na execução do PDDE/INTEGRAL/2013, sendo que os elementos probatórios disponíveis analisados não indicam evidências de prejuízos ao cumprimento do objeto e objetivo do programa, conforme descritos no item 3.1.1, mas serão ressalvados neste parecer. Tendo em vista o disposto neste parecer, na documentação de prestação de contas apresentada e nos dispositivos técnicos estabelecidos pela Resolução CD/FNDE nº 10/2013, indica-se que há constatações que vão ao encontro do atingimento com ressalvas do objeto e objetivo do programa, por parte das Unidades Executoras (UEx) .
6.1. Diante do exposto, considerando o conteúdo posto à vista no item 5 desta, manifesta-se pela suficiência da defesa em tela."
c) no Parecer 3.141/2019/CODDE/CGAME/DIRAE, foi esclarecido que:
"3.2. CONSTATAÇÕES DE ÓRGÃOS DE CONTROLE 
3.3. A execução dos recursos do PDDE/INTEGRAL no exercício de 2013 foi objeto de instauração de Tomada de Contas Especial/TCE, mediante Processo n° 23034.015103/2017-39, sendo autuado naquela Corte de Contas sob o n° Processo 021.628/2017-3. Segundo o TCU, foi configurada a revelia do responsável, o Sr. Sérgio Hideki Hiura (CPF nº XXX.134.352-XX) , ex-prefeito Municipal de Santo Antônio do Tauá/PA, e as contas foram, então, julgadas irregulares por meio do Acórdão 3885/2018-TCU-Primeira Câmara, mantendo-se os termos da TCE instaurada. 
4. CONCLUSÃO 
4.1. Quanto à prestação de conta das Unidades Executoras: 
4.1.1. Há constatações de impropriedades na execução do PDDE/INTEGRAL/2013, sendo que os elementos probatórios disponíveis analisados não indicam evidências de prejuízos ao cumprimento do objeto e objetivo do programa, conforme descritos no item 3.1.1, mas serão ressalvados neste parecer. 
4.1.2. Tendo em vista o disposto neste parecer, na documentação de prestação de contas apresentada e nos dispositivos técnicos estabelecidos pela Resolução CD/FNDE nº 10/2013, indica-se que há constatações que vão ao encontro do atingimento com ressalvas do objeto e objetivo do programa, por parte das Unidades Executoras (UEx) . 
4.2. Restituam-se os autos à CGAPC/DIFIN para análise financeira da prestação de contas nos termos do § 5º do art. 1º da Resolução CD/FNDE nº 2/2012 e para dar conhecimento ao gestor desta análise e do resultado deste parecer."
	d) considerando o disposto nos artigos 18 e 19 da Resolução CD-FNDE 10/2013 e o registro extemporâneo da prestação de contas do PDDE/2013 no SIGPC, o FNDE manifestou-se no sentido de que houve a consecução do objeto e foi atingido o objetivo do programa com ressalvas. Dessa forma, deve ser afastado o débito no valor histórico de R$ 900.440,00 (novecentos mil quatrocentos e quarenta reais) , correspondente ao total dos recursos repassados ao município na modalidade fundo a fundo, à conta do Programa Dinheiro Direto na Escola - PDDE/Educação Integral, no exercício de 2013;
	e) por outro lado, a apresentação da prestação de contas ocorreu de forma intempestiva, após a citação do responsável. Por via de consequência, a referida apresentação, embora seja capaz de afastar o débito, não sana a omissão, conforme se observa nos seguintes julgados:
"A apresentação da prestação de contas a destempo, mas até o momento anterior ao da citação pelo TCU, configura intempestividade no dever de prestar contas. A omissão no dever de prestar contas fica caracterizada apenas a partir da citação por essa irregularidade."  (Acórdão 5773/2015-TCU-Primeira Câmara - Relator: Ministro José Mucio Monteiro) 
"A omissão no dever de prestar contas fica caracterizada apenas a partir da citação por essa irregularidade. Prestadas as contas antes de expedida a comunicação processual, não há incidência do art. 209, § 4º, do Regimento Interno do TCU, por falta do suporte fático delimitado pela norma." (Acórdão 964/2018-TCU-Plenário - Relator: Ministro Augusto Nardes) 
f) segundo a jurisprudência deste Tribunal, a apresentação intempestiva dos elementos que comprovam a regular aplicação dos recursos constitui prova capaz de afastar o débito que seria imputado ao responsável, mas a omissão no dever de prestar contas representa falta grave, que afronta a norma inserida no art. 70, parágrafo único, da Carta Magna, ensejando a irregularidade das contas do gestor, com incidência de multa. Nesse sentido, podem ser citados, por exemplo, os Acórdão 4838/2017-TCU-Segunda Câmara (Relator Ministro Substituto Marcos Bemquerer) , 2.195/2011 - 1ª Câmara (Relator Ministro Walton Alencar Rodrigues) e 7.192/2010 - 2ª Câmara (Relator Ministro Benjamin Zymler) ;
g) no que concerne à omissão no dever de prestar contas de recursos relacionados ao Programa Dinheiro Direto na Escola  (PDDE) , cumpre citar o seguinte excerto da proposta de deliberação formulada pelo Ministro Substituto Marcos Bemquerer Costa que fundamentou o Acórdão 8198/2019-TCU-Segunda Câmara: 
"14. Sobre as alegações de defesa trazidas ao descortino do Tribunal, rememora-se que o ex-prefeito asseverou não ser obrigação do município a tarefa de prestar contas dos recursos do PDDE.
15. Essa questão foi bem esclarecida pela unidade técnica, com base na Resolução/CD/FNDE 3/2010 e com suporte nos normativos para os recursos do PDDE, pois a sistemática definida nas normas de regência assenta que, ainda que as verbas fossem transferidas diretamente às escolas ou associações, caberia ao prefeito à época receber a prestação de contas das unidades executoras (escolas e associações que efetivamente gerenciaram os recursos) , analisá-las, consolidá-las e apresentá-las ao FNDE, o que não foi feito tempestivamente, tanto é que houve a deflagração desta Tomada de Contas Especial por omissão no dever de prestar contas.
16. Nessa exegese, destaco excerto colhido da ferramenta de pesquisa desta Corte Jurisprudência Selecionada:
"A responsabilidade pela omissão no dever de prestar contas de recursos do Programa Dinheiro Direto na Escola (PDDE) está restrita ao prefeito em cujo mandato deveria ter ocorrido a análise, a consolidação e o encaminhamento das prestações de contas das unidades executoras ao FNDE, ainda que a aplicação dos recursos tenha ocorrido em gestão anterior." (Acórdão 6744/2018-TCU-Primeira Câmara, rel. min. Augusto Sherman) 
17. A 2ª Câmara igualmente está em afino com a tese precitada, uma vez que também se posiciona nessa linha, a exemplo do Acórdão 11.776/2018 (rel. min José Mucio) , cujo trecho do Voto reproduzo:
"[À] luz da jurisprudência deste Tribunal e dos normativos do FNDE que regulamentavam a matéria, é da prefeitura municipal a obrigação de apresentar as prestações de contas, inclusive as relativas aos recursos transferidos diretamente às escolas, sendo incumbência do ente municipal a análise, consolidação e encaminhamento desses documentos ao fundo. Assim, como no presente caso não houve a prestação de contas por parte do prefeito responsável, não há como atribuir aos gestores das unidades executoras culpa por um inadimplemento que não se sabe se efetivamente ocorreu."
18. Como se percebe, a afirmação do ex-prefeito não apresenta qualquer aderência às normas do FNDE que regulam o tema e ao magistério jurisprudencial desta Casa de Contas.
19. Fiz esses registros especialmente para deixar bem vincado em quem recai a imposição legal de prestar contas final das verbas provenientes do FNDE, pois, como anotado alhures, o Fundo concordou com a documentação apresentada serodiamente pelo responsável (peça 51) .
20. De fato, compulsando os autos, verifico que o FNDE, por meio do Ofício 78/2018-PDDE/2010, recebido em 9/7/2018, informou à atual prefeita de Gameleira (Sra. prefeita) a ausência do Demonstrativo Consolidado da Execução Físico-Financeira das Unidade Executoras Próprias (UEx) , registrando que se tratava de documento imprescindível para formalizar o recebimento e viabilizar a análise da prestação de contas na sua totalidade, segundo a Resolução/CD/FNDE 3/2010 (peça 41, p. 3-4) .
21. Posteriormente, o responsável acostou aos autos o Ofício 139/2018-GP, por meio do qual a prefeita de Gameleira/PE havia encaminhado o demonstrativo precitado ao Fundo (peça 47) , o que resultou no entendimento da autarquia de que os elementos oferecidos ao tomador de contas foram suficientes para a finalidade de prestação de contas.
22. Desse contexto sobressai a conclusão de que não houve prejuízo ao erário, porquanto o Fundo acolheu a documentação apresentada referente às verbas do PDDE, excluindo-se a hipótese de débito inicialmente atribuída ao responsável. Noutras palavras, foi demonstrada a regular aplicação dos recursos transferidos à municipalidade por força do Programa Dinheiro Direto na Escola."
	h) portanto, a alegação de não ter agido com desídia por acreditar que caberia às escolas o dever de prestar contas (peça 26, p. 2) e a comprovação da boa utilização das verbas repassadas não afastam a omissão inicial irregular do responsável; e
	i) do acima exposto, conclui-se que as contas do Sr. Sérgio Hideki Hiura, exprefeito do município de Santo Antônio do Tauá (PA) , no período de 2013 a 2016, devem ser julgadas irregulares, cabendo ainda em decorrência da gravidade da sua conduta, consistente na omissão do dever de prestar contas dos recursos do Programa Dinheiro Direto na Escola - PDDE, recebidos no exercício de 2010, aplicar-lhe a multa capitulada no art. 58, I, da referida lei.
19.	Com fulcro nessas considerações, o auditor propôs (peça 52) :
	a) conhecer do presente recurso de reconsideração e, no mérito, dar-lhe provimento parcial, para excluir o débito, mas manter o julgamento das contas como irregulares e a aplicação da multa, nos termos dos arts. 16, III, "a", 19, parágrafo único, e 58, I, da Lei 8.443/1992;
	b) reduzir o valor da multa anteriormente aplicada ao Sr. Sérgio Hideki Hiura, tendo em vista o provimento parcial do recurso sob exame;
	c) dar ciência da deliberação que vier a ser adotada ao recorrente, ao Fundo Nacional de Desenvolvimento da Educação (FNDE) e à Procuradoria da República no Estado do Pará.
20.	O Diretor da 3ª Diretoria da Serur e o Secretário Substituto daquela unidade técnica manifestaram sua concordância com essa proposta (peças 53 e 54) .
21.	O Procurador Júlio Marcelo de Oliveira também se pronunciou favoravelmente ao acolhimento dessa proposta (peça 55) .
	É o Relatório.

não há.

Procurador Júlio Marcelo de Oliveira.

Tomada de contas especial. Omissão no dever de prestar contas dos recursos recebidos no âmbito do Programa Dinheiro Direto na Escola - PDDE/2013. Citação. Revelia. Contas irregulares. Débito. Multa. Recurso de reconsideração. Conhecimento. Manifestação do FNDE capaz de modificar o entendimento do TCU. Provimento parcial. MANUTENÇÃO DA IRREGULARIDADE DAS CONTAS. EXCLUSÃO DO DÉBITO IMPUTADO E DA MULTA APLICADA COM BASE NO ART. 57 DA LEI 8.443/1992. aplicação da multa prevista no art. 58 da lei orgânica do tcu.

TOMADA DE CONTAS ESPECIAL (TCE)

Secretaria de Recursos (SERUR) e Secretaria de Controle Externo de Tomada de Contas Especial (SecexTCE).

I - Histórico
	Trata-se de recurso de reconsideração interposto pelo Sr. Sérgio Hideki Hiura, exprefeito do município de Santo Antônio do Tauá (PA) , no período de 2013 a 2016, contra o Acórdão 3885/2018-TCU-Primeira Câmara, relatado pelo Ministro Substituto Augusto Sherman Cavalcanti, que apresenta o seguinte teor:
"ACORDAM os Ministros do Tribunal de Contas da União, reunidos em sessão de 1ª Câmara, ante as razões expostas pelo Relator, em:
9.1. considerar revel o Sr. Sérgio Hideki Hiura (CPF 304.134.352-53) , nos termos do disposto no art. 12, § 3º, da Lei 8.443/1992;
9.2. com fundamento nos arts. 1º, inciso I, 16, inciso III, alíneas "a" e "c", da Lei 8.443/1992 c/c os arts. 19 e 23, inciso III, da mesma Lei, julgar irregulares as contas do Sr. Sérgio Hideki Hiura (CPF 304.134.352-53) , condenando-o ao pagamento das quantias a seguir especificadas, com a fixação do prazo de quinze dias, a contar da notificação, para comprovar, perante o Tribunal (art. 214, inciso III, alínea "a", do Regimento Interno) , o recolhimento da dívida aos cofres do Fundo Nacional de Desenvolvimento da Educação (FNDE) , atualizada monetariamente e acrescida dos juros de mora, calculados a partir  das datas discriminadas, até a data do recolhimento, na forma prevista na legislação em vigor:
	VALOR ORIGINAL EM REAIS
	DATA DA OCORRÊNCIA

	97.400,00
	31/10/2013

	803.040,00
	29/11/2013

9.3. aplicar ao Sr. Sérgio Hideki Hiura (CPF 304.134.352-53) a multa do art. 57 da Lei 8.443/92, no valor de R$ 500.000,00 (quinhentos mil reais) , fixando-lhe o prazo de 15 (quinze) dias, a contar da notificação, para comprovar, perante o Tribunal (art. 214, inciso III, alínea "a", do Regimento Interno) , o recolhimento da dívida aos cofres do Tesouro Nacional, atualizada monetariamente desde a data do presente acórdão até a do efetivo recolhimento, se for paga após o vencimento, na forma da legislação em vigor;
9.4. autorizar, desde logo, nos termos do art. 28, inciso II, da Lei 8.443/1992, a cobrança judicial das dívidas caso não atendida a notificação;  
9.5. dar ciência deste acórdão ao Fundo Nacional de Desenvolvimento da Educação (FNDE) , bem como à Procuradoria da República no Estado do Pará, nos termos do § 3º do art. 16 da Lei 8.443/1992 c/c o § 7º do art. 209 do Regimento Interno do TCU, para as providências que considere cabíveis."
2. 	Originalmente, cuidavam estes autos de tomada de contas especial instaurada pelo Fundo Nacional de Desenvolvimento da Educação - FNDE em desfavor do Sr. Sérgio Hideki Hiura, ex-prefeito do município de Santo Antônio do Tauá (PA) , em razão da omissão no dever de prestar contas dos recursos repassados ao referido município na modalidade fundo a fundo, à conta do Programa Dinheiro Direto na Escola - PDDE/Educação Integral, no exercício de 2013. 
3.	O referido programa tinha por objeto a "cobertura de despesas de custeio, manutenção e de pequenos investimentos, que concorram para a garantia do funcionamento e melhoria da infraestrutura física e pedagógica dos estabelecimentos de ensino".
4.	Para a execução do PDDE/Educação Integral, o FNDE repassou ao mencionado município, no exercício de 2013, a importância de R$ 900.440,00 (novecentos mil quatrocentos e quarenta reais) .
5.	No Relatório de Tomada de Contas Especial 169/2017, tendo em vista a omissão no dever de prestar contas, foi atribuída ao Sr. Sérgio Hideki Hiura a responsabilidade pelo dano causado ao erário, cujo valor equivaleu ao montante repassado pelo FNDE.
6.	A CGU se manifestou favoravelmente ao entendimento esposado pelo tomador de contas e o Ministro da Educação atestou ter tomado conhecimento dessa conclusão.
7.	No âmbito do TCU, foi regularmente promovida a citação do responsável, que solicitou prorrogação do prazo para apresentar alegações defesa. Esse pleito foi deferido, contudo, decorrido o novo prazo fixado, o ex-prefeito se manteve silente, o que caracterizou sua revelia, nos termos do art. 12, § 3º, da Lei 8.443/1992.
8.	Nesse contexto, a Secex/MG propôs julgar irregulares as contas do Sr. Sérgio Hideki Hiura, condenando-o ao pagamento de débito e aplicando-lhe a multa prevista no art. 57 da Lei 8.443/1992.
9.	O Ministério Público junto ao TCU manifestou-se de acordo com a proposta de mérito oferecida pela unidade técnica, tendo sugerido a realização de ajustes no encaminhamento.
10.	O Ministro Substituto Augusto Sherman elaborou voto acolhendo o posicionamento das instâncias que o antecederam, o qual fundamentou o Acórdão 3885/2018-TCU-Primeira Câmara, anteriormente transcrito neste relatório.
11.	Irresignado, o Sr. Sérgio Hideki Hiura interpôs o presente recurso de reconsideração contra o referido acórdão condenatório, tendo alegado, em síntese, que:
	a) não atuou de forma desidiosa, uma vez que acreditava que cabia às escolas prestar contas dos recursos do PDDE por elas recebidos;
	b) a documentação a ser utilizada na prestação de contas encontrava-se sob a guarda das unidades escolares;
	c) esteve afastado do cargo de prefeito municipal diversas vezes em razão de decisões judiciais. Tal circunstância teria dado causa às irregularidades apontadas;
	d) quando procurou a nova gestão municipal com intuito de encaminhar as prestações de contas, foi impedido de inserir as informações no Sistema de Gestão de Prestação de Contas - SiGPC; 
	e) não houve dolo nem intenção de causar dano ao erário; e
	f) encaminhou a prestação de contas dos recursos transferidos sob a égide do PDDE com o fito de demonstrar a regular aplicação desses recursos.
12.	Após analisar e refutar essas alegações, o auditor propôs conhecer do presente recurso de reconsideração, para, no mérito, negar-lhe provimento. O Diretor da 3ª Diretoria da Serur manifestou sua concordância com essa proposta. Por seu turno, o titular da Secretaria de Recursos discordou desse entendimento, por considerar que havia necessidade de obter novos esclarecimentos junto ao Fundo Nacional de Desenvolvimento da Educação (FNDE) , tendo em vista a apresentação das contas em tela àquela autarquia após o julgamento deste processo.
13. 	O Procurador Júlio Marcelo de Oliveira acompanhou o posicionamento da Secretaria de Recursos.
14.	Nesse contexto, proferi despacho no qual decidi:
a) determinar ao FNDE que examinasse as contas prestadas pela Prefeitura Municipal de Santo Antônio do Tauá (PA) , referentes ao PDDE/Educação Integral, exercício de 2013, registradas no SIGPC em 18/06/2018, objeto do Relatório de TCE 169/2017-DIREC/COTCE/CGCAP/DIFIN-FNDE/MEC, as quais constam no SIGPC na situação de "aguardando análise", informando ao Tribunal, no prazo de 60 (sessenta) dias, sobre a aprovação ou a rejeição dessas contas, com a quantificação de eventuais débitos remanescentes e os correspondentes motivos;
b) sobrestar o presente processo até que sejam prestadas as informações solicitadas ao FNDE.
15.	Em atendimento a essa determinação, o Fundo Nacional de Desenvolvimento da Educação encaminhou ao TCU a Nota Técnica 75/2019/DAESP/COPRA/CGAPC/DIFIN, referente à análise da documentação relativa aos recursos repassados pelo FNDE para a Prefeitura Municipal de Santo Antônio do Tauá (PA) , à conta do Programa Dinheiro Direto na Escola - PDDE/Educação Integral/2013.
16.	Após analisar esses documentos, a unidade técnica propôs que o presente recurso seja conhecido, para, no mérito, ser-lhe dado provimento parcial, no sentido de julgar irregulares as contas do Sr. Sérgio Hideki Hiura e afastar o débito que lhe havia sido imposto e a multa aplicada com fulcro no art. 57 da Lei Orgânica do TCU. Por outro lado, tendo em vista a gravidade da sua conduta, consistente na omissão do dever de prestar contas dos recursos do Programa Dinheiro Direto na Escola - PDDE, recebidos no exercício de 2010, aplicar-lhe a multa capitulada no art. 58, I, da referida lei.
17.	O Procurador Júlio Marcelo de Oliveira se pronunciou favoravelmente ao acolhimento dessa proposta.
II - Análise deste recurso
18.	Preliminarmente, reitero minha manifestação anterior no sentido de que este recurso deve ser conhecido, uma vez que foram atendidos os requisitos estabelecidos nos arts. 32, I, e 33 da Lei 8.443/1992 e 285 do Regimento Interno do TCU.
19.	Com fulcro na análise empreendida pela unidade técnica e pelo representante do Parquet especializado, que incorporo desde já às minhas razões de decidir, expresso minha concordância com a proposta endossada pelas instâncias precedentes. Contudo, julgo pertinente tecer considerações adicionais, o que passo a fazer.
20.	O concedente, após analisar a prestação de contas apresentada de forma extemporânea, declarou expressamente que: 
	"5.2. Não foram encontradas impropriedades ou inconsistências na prestação de contas apresentadas pelo prefeito de Santo Antônio do Tauá, que aprovou a prestação de contas das 22 UEx que receberam recursos para a execução do programa. Assim, a sua manifestação foi suficiente para afastar a omissão no dever de prestar contas. 
	5.3. A área técnica, por meio do Parecer nº 3.141/2019/COATE/CGAME/DIRAE, apensado ao SEI sob o nº 146.7301, aprovou com ressalvas a prestação de contas, conforme trecho abaixo:
	CONCLUSÃO 
	Quanto à prestação de conta das Unidades Executoras: 
	Há constatações de impropriedades na execução do PDDE/INTEGRAL/2013, sendo que os elementos probatórios disponíveis analisados não indicam evidências de prejuízos ao cumprimento do objeto e objetivo do programa, conforme descritos no item 3.1.1, mas serão ressalvados neste parecer. Tendo em vista o disposto neste parecer, na documentação de prestação de contas apresentada e nos dispositivos técnicos estabelecidos pela Resolução CD/FNDE nº 10/2013, indica-se que há constatações que vão ao encontro do atingimento com ressalvas do objeto e objetivo do programa, por parte das Unidades Executoras (UEx) ."
21.	Considerando que o FNDE manifestou-se no sentido de que houve a consecução do objeto do programa com ressalvas e de que inexistem indícios de prejuízos ao erário, entendo que deve ser afastado o débito no valor histórico de R$ 900.440,00 (novecentos mil quatrocentos e quarenta reais) , que havia sido imputado ao ora recorrente.
22.	Por outro lado, cumpre ressaltar que a apresentação da prestação de contas ocorreu de forma intempestiva, após a citação do responsável. Por via de consequência, a referida apresentação, embora seja capaz de afastar o débito, não sana a omissão, conforme se observa nos seguintes julgados:
	"A apresentação da prestação de contas a destempo, mas até o momento anterior ao da citação pelo TCU, configura intempestividade no dever de prestar contas. A omissão no dever de prestar contas fica caracterizada apenas a partir da citação por essa irregularidade." (Acórdão 5773/2015-TCU-Primeira Câmara - Relator: Ministro José Mucio Monteiro) 
	"A omissão no dever de prestar contas fica caracterizada apenas a partir da citação por essa irregularidade. Prestadas as contas antes de expedida a comunicação processual, não há incidência do art. 209, § 4º, do Regimento Interno do TCU, por falta do suporte fático delimitado pela norma." (Acórdão 964/2018-TCU-Plenário - Relator: Ministro Augusto Nardes) 
23.	Afinal, consoante exposto no voto condutor do Acórdão 4838/2017-TCU-Segunda Câmara (Relator Ministro Substituto Marcos Bemquerer) , a apresentação intempestiva dos elementos que comprovam a regular aplicação dos recursos constitui prova capaz de afastar o débito que seria imputado ao responsável, mas a omissão no dever de prestar contas representa falta grave, que afronta a norma inserida no art. 70, parágrafo único, da Carta Magna, ensejando a irregularidade das contas do gestor, com incidência de multa. 
24.	Especificamente sobre a omissão no dever de prestar contas de recursos relacionados ao Programa Dinheiro Direto na Escola (PDDE) , cumpre esclarecer que o art. 5º da Resolução/CD/FNDE/2013 dispõe que os recursos do PDDE serão destinados às escolas e aos polos, por intermédio de suas Entidades Executoras (EEx) , Unidades Executoras Próprias (UEx) e Entidades Mantenedoras (EM) , assim definidas:
"I - Entidade Executora (EEx) - prefeituras municipais e secretarias distrital e estaduais de educação, responsáveis pela formalização dos procedimentos de adesão ao programa e pelo recebimento, execução e prestação de contas dos recursos destinados às escolas de suas redes de ensino que não possuem UEx;
II - Unidade Executora Própria (UEx) - entidade privada sem fins lucrativos, representativa das escolas públicas e dos polos presenciais da UAB, integrada por membros da comunidade escolar, comumente denominada de caixa escolar, conselho escolar, colegiado escolar, associação de pais e mestres, círculo de pais e mestres, dentre outras entidades, responsáveis pela formalização dos procedimentos necessários ao recebimento dos repasses do  programa, destinados às referidas escolas e polos, bem como pela  execução e prestação de contas desses recursos; 
III - Entidade Mantenedora (EM) - entidade privada sem fins lucrativos, qualificada como beneficente de assistência social, ou de atendimento direto e gratuito ao público, representativa das escolas privadas de educação especial, responsáveis pela formalização dos procedimentos necessários ao recebimento dos repasses do programa, destinados às referidas escolas, bem como pela execução e prestação de contas desses recursos".
25.	Já o art. 19, § 1º, da referida resolução, prevê que a prestação de contas será encaminhada:
	- pelas UEx às EEx a que as escolas públicas e os polos presenciais da UAB estejam vinculados, até 31 de dezembro do ano da efetivação do crédito nas correspondentes contas correntes específicas; e
	- pelas EEx ao FNDE, por intermédio do Sistema de Gestão de Prestação de Contas (SIGPC) , até 28 de fevereiro do ano subsequente ao da efetivação do crédito nas correspondentes contas correntes específicas.
26.	Aduzo que, em conformidade com o disposto no art. 26, II, alínea "n", da mencionada resolução, cabe às EEx enviar tempestivamente ao FNDE a prestação de contas dos recursos destinados às escolas integrantes de sua respectiva rede de ensino, na forma prevista no item acima.
27.	No caso vertente, a entidade executora (EEx) é a Prefeitura Municipal de Santo Antônio do Tauá (PA) . Logo, caberia ao ex-prefeito apresentar ao FNDE a prestação de contas dos recursos do PDDE, relativa ao exercício de 2013, até o dia 28/2/2013. Já as escolas recebedoras dos recursos deveriam encaminhar as prestações de contas para a prefeitura até o dia 31/12/2012. 
28.	Considerando que o recorrente não adotou as medidas previstas na Resolução CD/FNDE 10/2013, entendo que ele deve ser responsabilizado pela sua omissão.
29.	Cabe frisar que, consoante a jurisprudência predominante no Tribunal, a responsabilidade pela comprovação da regular aplicação dos recursos deve recair apenas sobre o gestor municipal, a quem cabe consolidar e encaminhar a prestação de contas da totalidade dos recursos transferidos ao município, mesmo em relação àqueles repassados diretamente para as unidades executoras. 
30.	Nesse sentido, por exemplo, pode ser citado o Acórdão 6744/2018-TCU-Primeira Câmara (Relator Ministro Substituto Augusto Sherman Cavalcanti) , in verbis:
	"A responsabilidade pela omissão no dever de prestar contas de recursos do Programa Dinheiro Direto na Escola (PDDE) está restrita ao prefeito em cujo mandato deveria ter ocorrido a análise, a consolidação e o encaminhamento das prestações de contas das unidades executoras ao FNDE, ainda que a aplicação dos recursos tenha ocorrido em gestão anterior." 
31.	Com fulcro nessas considerações, entendo que não deve ser acolhida a alegação do Sr. Sérgio Hideki Hiura no sentido de que não agiu com desídia, uma vez que acreditou que caberia às escolas prestar contas e comprovar a boa utilização das verbas repassadas.
32.	Dessa forma, julgo que não foi devidamente justificada a prestação extemporânea das contas ora sob exame, o que acarreta o julgamento pela irregularidade das contas do Sr. Sérgio Hideki Hiura. Saliento que essa decisão terá como fundamento o art. 16, III, alínea "b", da Lei 8.443/1992.
33.	O afastamento do débito anteriormente imputado ao recorrente acarreta a exclusão da multa que lhe havia sido aplicada com espeque no art. 57 da Lei Orgânica do TCU. Por outro lado, a irregularidade apontada no parágrafo anterior enseja a aplicação da multa prevista no art. 58, I, da Lei 8.443/1992, cujo valor fixo em R$ 20.000,00 (vinte mil reais) , tendo em vista a gravidade da conduta praticada pelo ex-gestor municipal.
34.	Poder-se-ia questionar se a alteração, em grau de recurso, do fundamento legal da multa do art. 57 para o art. 58, I, configuraria um reformatio in pejus. Entendo que não, pelos motivos que passo a expor.
35. 	A uma, porque o valor da sanção está tendo uma sensível redução, passando de R$ 500.000,00 (quinhentos mil reais) para R$ 20.000,00 (vinte mil reais) .
36.	A duas, porque esta Corte tem entendido ser cabível, em grau de recurso, modificar o fundamento legal da multa, quando o recorrente consegue afastar o débito, mas subsiste a prática de atos irregulares. Nesse sentido, por exemplo, a Ministra Ana Arraes, no voto condutor do Acórdão 5313/2019-TCU-Segunda Câmara, destacou que:
	"20. No tocante à multa aplicada ao ex-secretário, o acórdão anterior teve como fundamento o art. 57 da Lei 8.443/1992, que prevê imposição de multa em até cem por cento do valor do débito, em razão do julgamento baseado no art. 16, III, "c", da mesma lei. Ou seja, a sanção representou proporção do débito então imputado. Ante os elementos discutidos neste voto, concluí que a fundamentação mais adequada para a irregularidade das contas não seria por dano ao erário, mas por prática de ato ilegal, conforme prevê o art. 16, III, "b". Por conseguinte, a alteração do fundamento da condenação e a inexistência de proveito pessoal ao gestor motivam a redução do valor da multa."
37.	Nesse mesmo sentido, também podem ser citados, por exemplo, os Acórdão 324/2019-TCU-Plenário (Relator Ministro Vital do Rêgo) e 5.906/2019 - 1ª Câmara (Relator Ministro Walton Alencar Rodrigues) .
38.	Concluo que o recurso de reconsideração interposto pelo Sr. Sérgio Hideki Hiura, ex-prefeito municipal de Santo Antônio do Tauá (PA) , contra o Acórdão 3885/2018-TCU-Primeira Câmara, deve ser conhecido, para, no mérito, ser-lhe concedido provimento parcial, no sentido de manter o julgamento pela irregularidade de suas contas, afastar o débito e a multa aplicada com base no art. 57 da Lei Orgânica do TCU e aplicar-lhe a multa prevista no art. 58, I, dessa lei. 
	Diante do acima exposto, voto no sentido de que seja aprovado o acórdão que ora submeto à deliberação deste Colegiado.
TCU, Sala das Sessões Ministro Luciano Brandão Alves de Souza, em 2 de junho de 2020.
BENJAMIN ZYMLER 
Relator